【裁判字號】    97,家上,165
【裁判日期】    980113
【裁判案由】    離婚
【裁判全文】
臺灣高等法院民事判決                 97年度家上字第165號
上  訴  人  丙○○
訴訟代理人  成介之律師
複  代理人  甲○○
被  上訴人  乙○○
                        6 U.S.A.
訴訟代理人  謝玉璇律師
上列當事人間請求離婚事件，上訴人對於中華民國97年2月29日
臺灣臺北地方法院96年度婚字第320號第一審判決提起上訴，
本院於97年12月30日言詞辯論終結，判決如下：
    主  文
上訴駁回。
第二審訴訟費用由上訴人負擔。
    事  實
甲、上訴人方面：
壹、聲明：
一、原判決廢棄。
二、請求准上訴人與被上訴人離婚。
貳、陳述：除與原判決記載相同者外，補稱略以：
一、兩造間於民國84年起已開始協議離婚，益證兩造間主觀上已
    無維持婚姻之意思。
乙、被上訴人方面：
壹、聲明：上訴駁回。
貳、陳述：除與原判決記載相同者，補陳略以：
一、否認兩造間自84年起，即多次協議離婚。
    理  由
一、
(一)、上訴人（民國13年生）主張：兩造於民國（下同）37年8月
    間在大陸山東省長老家結婚，育有子女5人。兩造在台退休
    後（上訴人54歲退，被上訴人65歲退休），於81年間，以依
    親方式前往美國居住。兩造想法、生活習慣不同，於84年間
    起即多次協議離婚。又兩造長子曹治國在台離婚後攜孫子、
    女來美與兩造同居，為兩造帶來摩擦。又92年間上訴人在美
    患癌症住院治療，同年12月29日出院返家修養，上訴人電告
    大女兒曹玲返家照顧，被上訴人竟不同意，甚至導致母女為
    此爭論、動手。嗣美國社會服務工作人員來家訪查，詢問上
    訴人是否已經申請老人福利，因上訴人尚非美國公民，需具
    有美國公民身分之被上訴人名義申請，但被上訴人竟拒絕，
    致使上訴人無從獲得美方相關社會福利。上訴人於93年間在
    美，對被上訴人提起離婚訴訟，嗣上訴人撤回該訴訟。被上
    訴人於93年7月6日亦在台，對上訴人提起離婚之訴並請求分
    配財產（原法院93年度婚字第621號，下稱前案。嗣視為撤
    回起訴結案），被上訴人於該訴訟事件，找來曹治國作虛假
    陳述、製造事非。被上訴人於原審所提96年9月18日答辯狀
    誣指上訴人挑唆曹玲毆打被上訴人。被上訴人拒絕協助上訴
    人申請福利金，乃對上訴人不堪同居之虐待。又上述種種，
    皆將婚姻雙方互信基礎破壞殆盡，兩造婚姻之破綻確已形成
    。爰依民法第1052條第1項第3款、第2項規定，請准兩造離
    婚。
(二)、被上訴人（民國15年生）則以：兩造於81年間，先後依親前
    往美國加州定居，然上訴人除為取得美國公民身分而不得不
    居留美國之期間外，其餘時間多滯留大陸，且就其於大陸期
    間究竟居住何處、連絡方式一概不願告知。否認兩造於84年
    間起，即多次協議離婚。兩造之子曹治國，於兩造生病期間
    多所照顧。92年間，上訴人因病離院返家休養期間，假借不
    實藉口對曹玲挑撥，致曹玲對被上訴人揮拳相向，被上訴人
    無奈只得驗傷並向法院申請保護令，嗣法院核可並禁止曹玲
    接近被上訴人，並無被上訴人不同意曹玲返家照料上訴人之
    情。被上訴人於原審所提答辯狀並無誣指上訴人之情事。又
    向美國政府申請福利金應以本人名義，且要年滿65歲，並居
    住一定期間，並無配偶可代他方申請可言。另被上訴人於93
    年6月間，突接獲美國加州法院通知，其內容乃上訴人申請
    離婚並請求分配被上訴人現住之美國居所，因美國加州法律
    規定離婚無須理由即可申請並進入分配財產之程序，被上訴
    人面臨被迫與上訴人離婚之困境，為保障自身權益，迫於無
    奈，只得具狀據實敘明事由向原法院提起離婚並分配在台財
    產之訴訟（93年度婚字第621號），嗣上訴人撤回於美國所
    提離婚訴訟，因被上訴人本即不願離婚，乃就台灣所提離婚
    事件未聲請續行訴訟，該案已於94年11月25日視為撤回起訴
    。兩造並無不能共同生活之情形。縱認兩造間婚姻難以維持
    ，該事由之發生亦係可歸責於上訴人，上訴人無權訴請離婚
    等語。
(三)、原審為上訴人敗訴之判決，上訴人提起上訴。
二、本件兩造不爭執事項如下述：
(一)、兩造於民國37年8月間在大陸山東省結婚，育有子女5人，現
    兩造婚姻關係仍存續中等情，有前案卷附戶籍謄本可按。
(二)、上訴人自76年開放大陸探親後，除77年未回大陸外，其餘每
    年皆回大陸一次，居住3、4個月或半年期間不等。兩造於81
    年分別前往美國依親居留（被上訴人現已有美國公民身分、
    上訴人則有居留權），上訴人仍每年回大陸居住，在美期間
    每年約5個多月，有兩造陳述可按（見本院卷第47頁背面、
    70 頁)。
(三)、兩造在美居住之房屋係兩造名義所有，有兩造陳述可按（見
    本院卷第47頁背面）。另兩造在台居住之門牌號碼台北市○
    ○路125巷9號9樓之2房地係上訴人於69年9月13日以買賣為
    因取得所有權，有前案卷附土地、建物登記簿謄本可稽。
(四)、上訴人於92年間，在美因病住院，於92年12月29日出院返家
    休養，兩造之女曹玲返家照顧上訴人。期間，被上訴人與曹
    玲曾發生爭執，被上訴人向美國法庭申請暫時保護令，有驗
    傷單、禁止令開庭通知送達證書、保護令、曹玲93/5/20信
    函等可按（見本院卷第50頁背面、51、55-60、72-74頁）。
(五)、上訴人於93年6月間，在美國對被上訴人提起離婚訴訟，並
    請求分配財產（兩造名義在美之居所），嗣上訴人撤回該訴
    訟，有另案卷附加州法院通知及上訴人陳述可按（參見本院
    卷第47頁背面）。
(六)、被上訴人於93年7月6日，向原法院提起離婚訴訟並請求分配
    剩餘財產（上訴人名義所有之台北市○○路125巷9號9樓之2
    房地），兩造於94/7/5合意停止訴訟程序，嗣因兩造逾四個
    月未續行訴訟，依民事訴訟法第190條規定視為撤回起訴終
    結等情，有前案卷附起訴狀、函等可按。
三、茲審酌上訴人本件請求是否有理由？
(一)、上訴人依民法第1052條第1項第3款規定請求裁判離婚：
１、按民法第1052條第1項第3款所謂不堪同居之虐待，係指予以
    身體上或精神上不可忍受之痛若，致不堪繼續同居者而言，
    若非客觀的已達於此程度，不容夫妻之一方，以主觀之見解
    ，任意請求與他方離婚。
２、上訴人主張92年12月間其因病離院返家休養，美國社會服務
    工作人員來家訪查，詢問上訴人是否已經申請老人福利，因
    上訴人尚非美國公民，需具有美國公民身分之被上訴人名義
    申請，但被上訴人竟拒絕，致使上訴人無從獲得美方相關社
    會福利。被上訴人拒絕協助上訴人申請福利金，乃對上訴人
    不堪同居之虐待云云（見本院卷第49頁）。被上訴人則否認
    之，並以上情置辯。
３、經查本件係上訴人病後，美國社會福利部門人員訪視上訴人
    ，是否須給予協助，則須協助之對象為上訴人。被上訴人謂
    申請社會福利須本人，年滿65歲，及在美居住滿一定期間，
    上訴人亦稱其尚非美國公民，不得以其本人名義申請，是堪
    認上訴人本人尚無資格申請，其乃央被上訴人以被上訴人名
    義申請，此觀上訴人提出之申請文件申請人係「CHIHCHIEH
    TSAO（曹志潔，被上訴人在美冠夫姓）」即明（見本院卷29
    頁），此舉與申請規定不符。則縱被上訴人予以拒絕，亦無
    從認係對上訴人不堪同居之虐待。上訴人以此為由，主張受
    被上訴人不堪同居之虐待，請求裁判離婚，自無理由。
(二)、上訴人依民法第1052條第2項規定請求裁判離婚：
１、按有前項以外之重大事由，難以維持婚姻者，夫妻之一方得
    請求離婚。但其事由應由夫妻之一方負責者，僅他方得請求
    離婚，民法第1052條第2項固定有規定。又所稱「有前項以
    外之重大事由，難以維持婚姻者」，係以婚姻是否已生破綻
    而無回復之希望為其判斷之標準。而婚姻是否已生破綻無回
    復之希望，則應依客觀之標準，即難以維持婚姻之事實，是
    否已達於倘處於同一境況，任何人均將喪失維持婚姻之意願
    而定。
２、上訴人主張兩造於84年間起，即多次協議離婚；兩造長子曹
    治國來美與兩造同居，為兩造帶來摩擦；92年12月間，其病
    後返家，被上訴人拒絕曹玲前來照顧上訴人；被上訴人拒絕
    協助上訴人申請社會福利；被上訴人於93年間在台對上訴人
    請求離婚；被上訴人於本件原審誣指上訴人挑唆曹玲毆打被
    上訴人等情，已使兩造婚姻生破綻，難以維持云云。被上訴
    人則以上開情詞置辯。
３、經查：
、上訴人提出之84年6月25日、86年8月22日、88年3月16日離
    婚協議書3紙及一未載日期之字條（上證4，本院卷第35-37
    頁）主張兩造自84年間起，即多次協議離婚。被上訴人則否
    認之。
    查前3紙離婚協議書上訴人訴訟代理人稱係上訴人書寫（見
    本院卷第48頁背面），則自難認兩造自84年間起即就離婚事
    為協議。另未載日期之字條，其下雖載有「乙○○自寫」（
    見本院卷第37頁），惟被上訴人否認係其書寫，且查該字條
    上「乙○○」之字跡，與被上訴人本件委任訴訟代理人，於
    駐舊金山台北經濟文化辦事處所為之簽名（本院卷第45頁背
    面），以肉眼觀察即不相同，是亦難認係被上訴人所為。從
    而，上訴人此部分主張即難認與事實相符，而為可採。
、上訴人主張因兩造長子曹治國前往美國，與兩造同住，為兩
    造帶來摩擦云云，為被上訴人所否認，上訴人亦未舉證證明
    ，其此部分主張亦難認為真正。且縱屬實，其癥結亦係其子
    ，無從認可歸責於被上訴人。
、上訴人主張其92年12月間病後返家，被上訴人拒絕曹玲前來
    照顧上訴人乙節，為被上訴人否認，上訴人亦未舉證證明，
    其此部分主張亦難認為真正。
、上訴人病後返家，被上訴人縱有拒絕上訴人以被上訴人名義
    申請社會福利之情，亦係因與美國社會福利申請規定不符，
    亦無可歸責於被上訴人。
、上訴人於93年6月間，在美國加州對被上訴人提起離婚訴訟
    ，並請求分配財產（兩造名義在美之居所），已如上述。則
    被上訴人謂為防禦其權利，因而於93年7月6日向原法院提起
    離婚訴訟並請求分配剩餘財產（上訴人名義所有之台北市○
    ○路125巷9號9樓之2房地），亦與經驗法則無違。而兩造於
    94/7/5合意停止訴訟程序，嗣因上訴人在美撤回訴訟，被上
    訴人即未再聲請續行，該案視為撤回起訴終結。客觀上亦難
    認此一事由使兩造婚姻難以維持。
、被上訴人於原審所提96/9/18答辯狀雖有「原告（即上訴人
    ）為達其離婚目的，竟在其出院休養期間假借不實藉口對長
    女（曹玲）挑撥，致長女在家中對被告（被上訴人）揮拳相
    向，被告為保護自身安全，無奈只得至醫院驗傷並向法院申
    請保護令，嗣法院核可並禁止長女曹玲接近被告，此始為事
    實原貌，根本無所謂被告不同意長女返家照料之情，」之記
    載（見原審卷第34頁）。而被上訴人確因於曹玲照料上訴人
    期間與曹玲發生爭執，向美國法庭申請暫時保護令，已如前
    述。上訴人於本院謂「實際上是媽媽打女兒，女兒報警，警
    察來，我作證人，說是媽媽打女兒」（見本院卷第49頁背面
    ），被上訴人則謂「上訴人住院回來，女兒因要照顧爸爸，
    要住我的房間，我要她住爸爸的房間，她不去而發生衝突，
    女兒打我」「女兒打我的時候，上訴人都沒有阻止」（見本
    院卷第69頁背面、70頁背面）。則被上訴人於上訴人本件主
    張「因被上訴人反對曹玲前來照顧上訴人，而導致母女爭論
    、動手云云」，而提出答辯狀謂「上訴人藉口對曹玲挑撥，
    致曹玲對被上訴人揮拳相向」，乃否認其與曹玲生爭執係因
    其反對曹玲照顧上訴人之故。難認被上訴人係故意誣陷上訴
    人。
、依上所述，上訴人主張兩造間婚姻已生破綻，難以維持云云
    ，尚難認為可採。況上訴人自陳其於76年開放大陸探親後，
    除77年未回大陸外，其餘每年皆回大陸一次，居住3、4個月
    或半年期間不等。則縱認兩造現互動不多，婚姻難以維持，
    亦難認被上訴人應與上訴人負相同或較重之責。從而，上訴
    人依民法第1052條第2款規定，請求離婚，亦無理由。
四、綜上所述，上訴人依民法第1052條第1項第3款、第5款及同
    條第2項規定訴請與被上訴人離婚，於法不合，不應准許。
    原審為上訴人敗訴之判決，並無不合。上訴意旨指摘原判決
    不當，求予廢棄改判，為無理由，應予駁回。
五、本件事證已明，兩造其餘攻擊防禦方法，經核與本判決之結
    果不生影響，爰不一一論述。
六、據上論結，本件上訴為無理由，依民事訴訟法第449條第1項
    、第78條，判決如主文。
中    華    民    國    98    年    1    月    13    日
                    民事第八庭
                        審判長法  官  劉勝吉
                              法  官  鄭威莉
                              法  官  滕允潔
正本係照原本作成。
如不服本判決，應於收受送達後20日內向本院提出上訴書狀，其
未表明上訴理由者，應於提出上訴後20日內向本院補提理由書狀
（均須按他造當事人之人數附繕本）上訴時應提出委任律師或具
有律師資格之人之委任狀；委任有律師資格者，另應附具律師資
格證書及釋明委任人與受任人有民事訴訟法第466條之1第1項但
書或第2項（詳附註）所定關係之釋明文書影本。
中    華    民    國    98    年    1     月    13    日
                              書記官  黃麗玲
附註：
民事訴訟法第466條之1（第1項、第2項）：
對於第二審判決上訴，上訴人應委任律師為訴訟代理人。但上訴
人或其他法定代理人具有律師資格者，不在此限。
上訴人之配偶、三親等內之血親、二親等內之姻親，或上訴人為
法人、中央或地方機關時，其所屬專任人員具有律師資格並經法
院認為適當者，亦得為第三審訴訟代理人。


司法院資訊處製作；財團法人民間司法改革基金會備份。
